ACORDAO-COMPLETO-2583189

ACÓRDÃO 3527/2023 ATA 13/2023 - PRIMEIRA CÂMARA

Vistos, relatados e discutidos estes autos de processo de tomada de contas especial instaurada pelo extinto Ministério do Desenvolvimento Regional em razão da não comprovação da regular aplicação dos recursos recebidos por força do Convênio 186/2007,
ACORDAM os Ministros do Tribunal de Contas da União, reunidos em sessão da Primeira Câmara, ante as razões expostas pelo relator, em:
9.1. fixar novo e improrrogável prazo de 15 (quinze) dias, a contar da notificação, com fundamento no art. 12, §§ 1º e 2º, da Lei 8.443/1992 e no art. 202, §§ 3º, 4º e 5º, do RITCU, para que o Município de Goiânia/GO efetue e comprove, perante este Tribunal, o recolhimento da quantia a seguir especificada aos cofres do Tesouro Nacional, atualizada monetariamente a partir da data indicada até a data do efetivo recolhimento, na forma prevista na legislação em vigor.
	Valor original (R$) 
	Data da ocorrência

	86.146,88
	23/9/2022

9.2. cientificar o Município de Goiânia/GO de que a liquidação tempestiva do débito atualizado monetariamente saneará o processo e permitirá que as respectivas contas sejam julgadas regulares com ressalva, dando-lhe quitação, nos termos do § 4º do art. 202 do RITCU, ao passo que a ausência dessa liquidação tempestiva levará ao julgamento pela irregularidade das contas, com imputação de débito a ser atualizado monetariamente e acrescido de juros moratórios, nos termos do art. 19 da Lei 8.443/1992 e da legislação específica que rege a matéria; 
9.3. enviar ao Município de Goiânia/GO cópia da instrução inserta à peça 176, para ciência;
9.4. realizar diligência à Secretaria-Executiva do Ministério da Integração e do Desenvolvimento Regional para que encaminhe ao Tribunal, no prazo de 60 (sessenta) dias, com base nos arts. 10, § 1º, e 11 da Lei 8.443/1992, em relação ao Convênio 186/2007 (registro Siafi 639268) , a seguinte informação e/ou documentação (preferencialmente por meio eletrônico ou cópia digitalizada) : 
9.4.1. manifestação, a partir dos novos elementos constantes nos autos, em especial os apresentados após a citação deste Tribunal (peça 171, p. 2-7) , sobre se houve aproveitamento útil do objeto do Convênio 186/2007 (Siafi 639268) , firmado entre o então Ministério da Integração Nacional e o município de Goiânia/GO, atentando-se para o fato de que a possível aferição in loco das obras deve certificar a funcionalidade do objeto pactuado, checando a aderência entre o que fora acordado (plano de trabalho, projetos técnicos apresentados e acolhidos pelo ministério) e o que fora efetivamente executado;
9.4.2. matriz de responsabilização, caso persista a ausência de funcionalidade, ajustada após a reanálise dos fatos desta tomada de contas especial; e
9.5. informar ao Ministério da Integração e do Desenvolvimento Regional que o pronunciamento acima deve levar em consideração todos os elementos constantes no processo, em especial os elementos apresentados posteriormente (peça 171, p. 2-7) e instrução de peça 176, cujas cópias devem ser-lhe encaminhadas, para subsidiar o encaminhamento da informação/documentação requerida.

Tomada de contas especial instaurada em razão da não comprovação da regular aplicação dos recursos repassados por meio de convênio cujo objeto foi a execução de obras de canalização, drenagem e urbanização.

Primeira Câmara

Ministério do Desenvolvimento Regional (extinto)

3. Responsáveis: Iris Rezende Machado (XXX.475.701-XX), Paulo de Siqueira Garcia (XXX.382.551-XX) e Município de Goiânia/GO (01.612.092/0001-23)

13.1. Ministros presentes: Walton Alencar Rodrigues (Presidente), Benjamin Zymler (Relator), Jorge Oliveira e Jhonatan de Jesus.
13.2. Ministro-Substituto presente: Weder de Oliveira.

BENJAMIN ZYMLER

Adoto como relatório, com alguns ajustes de forma, a instrução elaborada no âmbito da Unidade de Auditoria Especializada em Tomada de Contas Especial (AudTCE) , inserta à peça 177:
"INTRODUÇÃO
1. Cuidam os autos de tomada de contas especial instaurada pelo então Ministério do Desenvolvimento Regional (MDR) , em desfavor de Paulo de Siqueira Garcia (XXX.382.551-XX) e Iris Rezende Machado (XXX.475.701-XX) , em razão de não comprovação da regular aplicação dos recursos repassados por meio do Convênio 186/2007, registro Siafi 639268 (peça 10) , firmado entre o então Ministério da Integração Nacional e o Município de Goiânia/GO, e que tinha por objeto a 'execução de canalização, drenagem e urbanização do córrego Cascavel'.
HISTÓRICO
Em 3/4/2019, com fundamento na IN/TCU 71/2012, alterada pela IN/TCU 76/2016, e DN/TCU 155/2016, o dirigente do MDR autorizou a instauração da tomada de contas especial (peça 92) . O processo foi registrado no sistema e-TCE com o número 1162/2019.
O Convênio 186/2007, registro Siafi 639268, foi firmado no valor de R$ 11.000.000,00, sendo R$ 10.000.000,00 à conta do concedente e R$ 1.000.000,00 referentes à contrapartida do convenente. Teve vigência de 7/1/2008 a 30/4/2018, com prazo para apresentação da prestação de contas em 29/6/2018. Os repasses efetivos da União, feitos em 2010, totalizaram R$ 4.906.228,99 (peças 20 e 23) .
A prestação de contas e complementações enviadas foram analisadas por meio dos documentos constantes do processo (peças 39, 55, 59, 64, 65, 69 e 80) .
O fundamento para a instauração da tomada de contas especial, conforme consignado na matriz de responsabilização elaborada pelo tomador de contas, foi a constatação das seguintes irregularidades: 
'Inexecução parcial do objeto do convênio descrito como 'OBJETO: EXECUÇÃO DE CANALIZAÇÃO, DRENAGEM E URBANIZAÇÃO DO CORREGO CASCAVEL', com aproveitamento de parte da parcela executada.
Não devolução do saldo da conta específica do convênio descrito como 'OBJETO: EXECUCÇÃ DE CANALIZAÇÃO, DRENAGEM E URBANIZAÇÃO DO CORREGO CASCAVEL', no caso de não utilização da totalidade dos recursos federais transferidos na execução do objeto pactuado.'
Os responsáveis arrolados na fase interna foram devidamente comunicados e, diante da ausência de justificativas suficientes para elidir as irregularidades e da não devolução dos recursos, instaurou-se a tomada de contas especial.
No relatório (peça 97) , o tomador de contas concluiu que o prejuízo importaria no valor original de R$ 4.155.502,06, imputando-se a responsabilidade a Paulo de Siqueira Garcia, ex-prefeito municipal de Goiânia no período de 1/4/2010 a 31/12/2016, na condição de gestor dos recursos, e Iris Rezende Machado, prefeito municipal de Goiânia no período de 1/1/2017 a 31/12/2020, na condição de prefeito sucessor. 
Em 20/9/2019, a Controladoria-Geral da União emitiu o relatório de auditoria (peça 98) , em concordância com o relatório do tomador de contas. O certificado de auditoria e o parecer do dirigente do órgão de controle interno concluíram pela irregularidade das presentes contas (peças 99 e 100) .
Em 26/9/2019, o ministro responsável pela área atestou haver tomado conhecimento das conclusões contidas no relatório e certificado de auditoria, bem como do parecer conclusivo do dirigente do órgão de controle interno, manifestando-se pela irregularidade das contas, e determinou o encaminhamento do processo ao Tribunal de Contas da União (peça 101) .
 Na instrução inicial (peça 123) , analisando-se os documentos nos autos, concluiu-se pela necessidade de realização de citação e audiência para as seguintes irregularidades: 
Irregularidade 1: ausência de funcionalidade do objeto do convênio descrito como 'execução de canalização, drenagem e urbanização do córrego Cascavel', sem aproveitamento útil da maior parte da parcela executada, por motivo de inexecução parcial.
Evidências da irregularidade: documentos técnicos presentes no processo (peças 41, 44, 52, 55, 59, 60, 64, 69, 80, 83 e 92) .
Normas infringidas: art. 37, caput, c/c o art. 70, parágrafo único, da Constituição da República Federativa do Brasil; art. 93 do Decreto-lei 200/1967; art. 66 do Decreto 93.872/1986; art. 38, inciso II, alíneas 'a' e 'b', da Instrução Normativa STN 1/1997; termo de convênio.
Débitos relacionados aos responsáveis Iris Rezende Machado (XXX.475.701-XX) e Paulo de Siqueira Garcia (XXX.382.551-XX) :
	Data de ocorrência
	Valor histórico (R$) 
	Identificador

	2/6/2011
	2.166.468,70
	D1

	7/6/2011
	105.015,64
	D2

	12/12/2011
	120.835,84
	D3

	15/12/2011
	3.737,18
	D4

	21/12/2011
	808.150,80
	D5

	26/12/2011
	24.994,35
	D6

	7/8/2012
	779.082,86
	D7

	10/8/2012
	24.095,34
	D8

Cofre credor: Tesouro Nacional.
Responsável: Iris Rezende Machado (XXX.475.701-XX) .
Conduta: deixar de tomar as providências necessárias à conclusão de obra ou dos serviços pactuados objeto do instrumento em questão, restando imprestável a maior parte da parcela executada, seja por ter ficado a obra inacabada, seja porque os serviços executados não foram suficientes para obter o atingimento dos objetivos acordados.
Nexo de causalidade: a ausência das providências necessárias à conclusão de obra ou dos serviços pactuados objeto do instrumento em questão resultou na impossibilidade de aproveitamento da maior parte da parcela executada, e, consequentemente, em prejuízo ao erário correspondente ao valor aplicado nessa parcela não útil.
Culpabilidade: não há excludentes de ilicitude, de culpabilidade e de punibilidade; é razoável supor que o responsável tinha consciência da ilicitude de sua conduta; era exigível conduta diversa da praticada, qual seja, tomar todas as providências necessárias à continuidade da execução do objeto do instrumento, com a apresentação de projeto executivo dentro das exigências do ministério e, em seguida, a realização de nova licitação para dar continuidade às obras. 
Responsável: Paulo de Siqueira Garcia (XXX.382.551-XX) .
Conduta: deixar de tomar as providências necessárias à conclusão de obra ou dos serviços pactuados objeto do instrumento em questão, restando imprestável a maior parte da parcela executada, seja por ter ficado a obra inacabada, seja porque os serviços executados não foram suficientes para obter o atingimento dos objetivos acordados.
Nexo de causalidade: a ausência das providências necessárias à conclusão de obra ou dos serviços pactuados objeto do instrumento em questão resultou na impossibilidade de aproveitamento da maior parte da parcela executada, e, consequentemente, em prejuízo ao erário correspondente ao valor aplicado nessa parcela não útil.
Culpabilidade: não há excludentes de ilicitude, de culpabilidade e de punibilidade; é razoável supor que o responsável tinha consciência da ilicitude de sua conduta; era exigível conduta diversa da praticada, qual seja, tomar todas as providências necessárias à continuidade da execução do objeto do instrumento, com a apresentação de projeto executivo dentro das exigências do ministério e, em seguida, a realização de nova licitação para dar continuidade às obras. 
Encaminhamento: citação.
Irregularidade 2: não devolução do saldo da conta específica do convênio descrito como 'execução de canalização, drenagem e urbanização do córrego Cascavel', no caso de não utilização da totalidade dos recursos federais transferidos na execução do objeto pactuado.
Evidências da irregularidade: documentos técnicos presentes no processo (peças 83 e 92) .
Normas infringidas: art. 37, caput, c/c o art. 70, parágrafo único, da Constituição da República Federativa do Brasil; art. 93 do Decreto-lei 200/1967; art. 66 do Decreto 93.872/1986; arts. 7º, inciso XI, 21, § 6º, 28, inciso IX, da Instrução Normativa STN 1/1997; termo de convênio.
Débito relacionado ao responsável Município de Goiânia/GO (01.612.092/0001-23) :
	Data de ocorrência
	Valor histórico (R$) 

	31/3/2021
	682.132,36

Cofre credor: Tesouro Nacional.
Responsável: Município de Goiânia/GO (01.612.092/0001-23) .
Conduta: deixar de devolver o saldo atualizado da conta específica do instrumento em questão, no caso de não utilização dos recursos federais transferidos na execução do ajuste.
Nexo de causalidade: a não devolução do saldo financeiro remanescente da conta específica do instrumento em questão caracteriza apropriação indevida de verbas federais transferidas, resultando em dano ao Erário. Constatou-se que não houve a devolução do saldo dos recursos acrescidos dos rendimentos financeiros auferidos no período, que se encontram na conta poupança (10015994-X) vinculada à conta específica 15.994-8, e totalizaram R$ 682.132,36 em 31/3/2021.
Culpabilidade: não há excludentes de ilicitude, de culpabilidade e de punibilidade; é razoável supor que o administrador responsável pela pessoa jurídica tinha consciência da ilicitude de sua conduta; era exigível conduta diversa da praticada, qual seja, restituir saldos financeiros remanescentes na conta específica do ajuste, com base no valor atualizado. 
Encaminhamento: citação.
Irregularidade 3: não devolução do saldo do convênio descrito como 'execução de canalização, drenagem e urbanização do córrego Cascavel', no caso de não utilização da totalidade dos recursos federais transferidos na execução do objeto pactuado.
Evidências da irregularidade: documentos técnicos presentes no processo (peças 83 e 92) .
Normas infringidas: art. 37, caput, c/c o art. 70, parágrafo único, da Constituição da República Federativa do Brasil; art. 93 do Decreto-lei 200/1967; art. 66 do Decreto 93.872/1986; arts. 7º, inc. XI, 21, § 6º, 28, inc. IX; termo de convênio.
Responsável: Iris Rezende Machado (XXX.475.701-XX) .
Conduta: deixar de devolver o saldo atualizado do instrumento em questão, no caso de não utilização dos recursos federais transferidos na execução do ajuste.
Nexo de causalidade: a não devolução do saldo financeiro remanescente da conta específica do instrumento em questão caracteriza apropriação indevida de verbas federais transferidas, resultando em dano ao Erário. Constatou-se que não houve a devolução do saldo dos recursos acrescidos dos rendimentos financeiros auferidos no período, que se encontram na conta poupança (10015994-X) vinculada à conta específica 15.994-8 e totalizaram R$ 682.132,36 em 31/3/2021.
Culpabilidade: não há excludentes de ilicitude, de culpabilidade e de punibilidade; é razoável supor que o responsável tinha consciência da ilicitude de sua conduta; era exigível conduta diversa da praticada, qual seja, restituir saldos financeiros remanescentes do ajuste, com base no valor atualizado. 
Encaminhamento: audiência.
Apesar de o tomador de contas não haver incluído o Município de Goiânia/GO como responsável neste processo, após análise realizada sobre a documentação acostada aos autos, conclui-se que sua responsabilidade deve ser incluída, uma vez que há evidências de que tenha tido participação nas irregularidades aqui verificadas.
 Em cumprimento ao pronunciamento da unidade (peça 125) , foram efetuadas citações e audiência dos responsáveis, nos moldes adiante: a) Espólio de Paulo de Siqueira Garcia - promovida a citação do responsável, na pessoa de sua representante legal, sra. Tereza Eugênia Maria Infante de Jesus Breves Beiler; b) Iris Rezende Machado - promovida a citação e audiência do responsável - ele faleceu após a data da citação; e c) Município de Goiânia/GO - promovida a citação do responsável.
 Conforme Despacho de Conclusão das Comunicações Processuais (peça 149) , as providências inerentes às comunicações processuais foram concluídas. 
 Transcorrido o prazo regimental, os responsáveis Paulo de Siqueira Garcia, Iris Rezende Machado e Município de Goiânia/GO permaneceram silentes.
 Na instrução precedente (peça 150) , quando se analisou o mérito do processo, concluiu-se que os responsáveis não lograram comprovar a boa e regular aplicação dos recursos. Instados a se manifestar, optaram pelo silêncio, configurando a revelia, nos termos do § 3º do art. 12 da Lei 8.443/1992. Ademais, inexistiam, nos autos, elementos que demonstrassem a boa-fé dos responsáveis ou a ocorrência de outras excludentes de culpabilidade. Verificou-se, também, que não houve a prescrição da pretensão punitiva, mas não foi proposta aplicação de multa aos responsáveis, pelas seguintes razões: quanto à multa prevista nos arts. 57 (para todos eles) e 58 (para Iris) da Lei 8.443/1992, há a impossibilidade de aplicá-las em relação aos gestores municipais, já que ambos faleceram: Paulo de Siqueira Garcia, em 31/7/2017 e Iris Rezende Machado, em 9/11/2021. Também não é possível aplicar multa ao ente municipal. Com efeito, a proposta foi a seguinte: considerar revéis os responsáveis; julgar irregulares as contas de Iris Rezende Machado, do Município de Goiânia/GO e do espólio de Paulo de Siqueira Garcia, condenando-os ao pagamento dos débitos a eles atribuídos. 
 O pronunciamento do diretor da então SecexTCE, entretanto, foi pela citação do espólio de Iris Rezende Machado, na pessoa de seu representante legal, nos exatos termos daquela já realizada ao responsável, dispensando-se, todavia, a realização da audiência, visto não ser mais possível aplicar sanção ao falecido, pelos motivos expostos a seguir (peça 151) :
'10. Em situação normal, pelos termos da norma, a citação do Sr. Iris Resende seria válida, já que o falecimento ocorreu após o término do prazo de 15 dias fixado para apresentação das alegações de defesa. No entanto, conforme disposto acima, in casu, é preciso considerar que, antes de se completar os 15 dias referidos, o responsável sofreu acidente vascular celebral que o levou a ser internado até vir a falecer, inclusive com perda de consciência, que não se sabe se foi recobrada plenamente em algum momento, o que impede, com as informações que se tem, certificar-se de que ele teve totais condições de exercer, após evento danoso à saúde, plenamente seu direito ao contraditório e à ampla defesa. 
11. Sendo assim, para evitar riscos de insucesso na persecução do débito e sobretudo assegurar o pleno direito ao contraditório e à ampla defesa do responsável, entendo de bom alvitre que se renove a citação, agora endereçada ao espólio do Sr. Iris Resende, na pessoa de seu representante legal. 
12. Importante ressaltar que, consoante detalhado nos itens 10.2 e 18 da instrução precedente, os fatos geradores vieram até 2021, com 2 últimos pagamentos de despesas ocorridos entre 7 e 10/8/2012. Logo, não houve o transcurso de mais de dez anos desde os fatos geradores das irregularidades (art. 6º, inciso II, c/c art. 19 da IN/TCU 71/2012, modificada pela IN/TCU 76/2016) , não havendo, assim, prejuízo ao exercício do contraditório e ampla defesa por parte dos sucessores e/ou representante do espólio do Sr. Iris Resende.'
 A proposta de citação mencionada teve o de acordo do titular da então SecexTCE (peça 152) e foi autorizada pelo Ministro-Relator (peça 153) .
ANÁLISE DOS PRESSUPOSTOS DE PROCEDIBILIDADE DA IN/TCU 71/2012
Avaliação da ocorrência de prescrição
 Em relação à prescrição, o Supremo Tribunal Federal - STF, no Recurso Extraordinário - RE 636.886, fixou a tese, com repercussão geral reconhecida, de que 'é prescritível a pretensão de ressarcimento ao erário fundada em decisão de Tribunal de Contas' (Tema 899) . Posteriormente, o próprio TCU regulamentou o assunto por meio da Resolução TCU 344, de 11/10/2022, publicada em 21/10/2022, à luz do disposto na Lei 9.873/1999, estabelecendo que 'prescrevem em cinco anos as pretensões punitiva e de ressarcimento' nos processos de controle externo, conforme o art. 2º, da referida norma.
 Quanto ao termo inicial da contagem do prazo prescricional, o art. 4º prevê o seguinte:
'Art. 4° O prazo de prescrição será contado:
I - da data em que as contas deveriam ter sido prestadas, no caso de omissão de prestação de contas;
II - da data da apresentação da prestação de contas ao órgão competente para a sua análise inicial;
III - do recebimento da denúncia ou da representação pelo Tribunal ou pelos órgãos de controle interno, quanto às apurações decorrentes de processos dessa natureza;
IV - da data do conhecimento da irregularidade ou do dano, quando constatados em fiscalização realizada pelo Tribunal, pelos órgãos de controle interno ou pelo próprio órgão ou entidade da Administração Pública onde ocorrer a irregularidade;
V - do dia em que tiver cessado a permanência ou a continuidade, no caso de irregularidade permanente ou continuada.'
 No que se refere às causas de interrupção da prescrição, o art. 5º dispõe:
'Art. 5º A prescrição se interrompe:
I - pela notificação, oitiva, citação ou audiência do responsável, inclusive por edital; 
II - por qualquer ato inequívoco de apuração do fato;
III - por qualquer ato inequívoco de tentativa de solução conciliatória; 
IV - pela decisão condenatória recorrível.
§ 1° A prescrição pode se interromper mais de uma vez por causas distintas ou por uma mesma causa desde que, por sua natureza, seja repetível no curso do processo.
§ 2° Interrompida a prescrição, começa a correr novo prazo a partir do ato interruptivo.
§ 3º Não interrompem a prescrição o pedido e concessão de vista dos autos, emissão de certidões, prestação de informações, juntada de procuração ou subestabelecimento e outros atos de instrução processual de mero seguimento do curso das apurações.'
 No caso concreto, entende-se que o termo inicial da contagem do prazo prescricional ocorreu em 1/3/2016 (data da vistoria técnica que resultou no Parecer 213/2016/SIH/DOH/CGSOB, conforme peça 80, p. 2) , data do conhecimento da irregularidade (ausência de funcionalidade) , quando constatados em fiscalização realizada pelo próprio órgão ou entidade da Administração Pública onde ocorrer a irregularidade (art. 4°, inciso IV) . O ajuste ainda estava vigente (7/1/2008 a 30/4/2018) quando daquela constatação, e, ainda que se considere o termo inicial da contagem do prazo prescricional a data em que as contas deveriam ter sido prestadas (data fixada em 29/6/2018 para a apresentação da prestação de contas final - esta não foi apresentada, conforme parecer à peça 80) , não modifica o entendimento adiante acerca da não ocorrência de prescrição (até porque se deu posteriormente) .
 Ademais, verificam-se, nos presentes autos, os seguintes eventos processuais interruptivos da prescrição, ocorridos tanto na fase interna, quanto na fase externa desta TCE:
fase interna:
Nota Técnica 43/2016/SIH/DOH/CGAPR (peça 64) : 27/4/2016;
Nota Técnica 70/SIH/DOH/CGSOB (peça 69) , de 8/3/2018;
Parecer 163/2018/SIH/DOH/CGSOB (peça 80) , de 21/9/2018;
Parecer Financeiro 27/2019/DTCE/CDTCE/CGPC/SPO/Secex/MDR (peça 92) , de 15/3/2019;
 Relatório de Tomada de Contas Especial 39/2019 (peça 97) , de 6/8/2019;
fase externa:
 autuação do processo no TCU, em 26/9/2019;
 despacho do titular da então SecexTCE autorizando a realização de diligência (peça 106) , em 12/3/2021;
 despacho do Ministro-Relator autorizando a realização das citações e da audiência propostas (peça 126) : 14/7/2021;
 despacho do Ministro-Relator autorizando a realização de citação (peça 153) , em 18/4/2022;
 Ao se analisar o termo inicial da contagem do prazo de prescrição, bem como a sequência de eventos processuais indicados no item anterior, os quais têm o condão de interromper a fluência do prazo prescricional, nos termos do art. 5º da Resolução TCU 344/2022, conclui-se que não houve o transcurso do prazo de 5 (cinco) anos entre cada evento processual e o seguinte. Portanto, levando-se em consideração o entendimento do STF acima mencionado, bem como a vigente regulamentação do Tribunal, não ocorreu, nos autos, a prescrição da pretensão sancionatória e ressarcitória para o TCU.
Avaliação da Prescrição Intercorrente no Âmbito do Tribunal
 A Resolução TCU 344/2022, estabelece que:
'Art. 8º Incide a prescrição intercorrente se o processo ficar paralisado por mais de três anos, pendente de julgamento ou despacho, sem prejuízo da responsabilidade funcional decorrente da paralisação, se for o caso. 
§ 1° A prescrição intercorrente interrompe-se por qualquer ato que evidencie o andamento regular do processo, excetuando-se pedido e concessão de vista dos autos, emissão de certidões, prestação de informações, juntada de procuração ou subestabelecimento e outros atos que não interfiram de modo relevante no curso das apurações.
§ 2° As causas suspensivas e interruptivas da prescrição principal também suspendem ou interrompem a prescrição intercorrente.'
 Levando-se em consideração a vigente regulamentação do Tribunal, bem como os eventos processuais interruptivos da prescrição, relacionados no item acima, conclui-se que não houve o transcurso do prazo de 3  (três) anos entre cada evento processual e o seguinte, e consequentemente não ocorreu a prescrição intercorrente.
Avaliação de Viabilidade do Exercício do Contraditório e Ampla Defesa
 Verifica-se que não houve o transcurso de mais de dez anos desde o fato gerador sem que tenha havido a notificação dos responsáveis pela autoridade administrativa federal competente (art. 6º, inciso II, c/c art. 19 da IN/TCU 71/2012, modificada pela IN/TCU 76/2016) , uma vez que o fato gerador da irregularidade sancionada ocorreu em 31/3/2021, e os responsáveis foram notificados sobre as irregularidades pela autoridade administrativa competente conforme segue:
A herdeira de Paulo de Siqueira Garcia, Tereza Eugênia Maria Infante de Jesus Breves Beiler, por meio do ofício e do edital acostados ao processo (peças 89 e 91) , ofício recebido em 2/1/2019, conforme AR (peça 90) .
Iris Rezende Machado, por meio do ofício acostado ao processo (peça 85) , recebido em 25/10/2018, conforme AR (peça 86) . Também não houve prejuízo ao exercício do contraditório e ampla defesa por parte dos sucessores e/ou representante do espólio do sr. Iris Resende Machado, conforme discorrido anteriormente (item 15 desta instrução) .
Município de Goiânia/GO, responsável não notificado na fase interna.
Valor de Constituição da TCE 	
 Verifica-se, ainda, que o valor atualizado do débito apurado (sem juros) , em 1/1/2017, é de R$ 6.402.814,20, portanto, superior ao limite mínimo de R$ 100.000,00, na forma estabelecida conforme os arts. 6º, inciso I, e 19 da IN/TCU 71/2012, modificada pela IN/TCU 76/2016. 
OUTROS PROCESSOS/DÉBITOS NOS SISTEMAS DO TCU COM OS MESMOS RESPONSÁVEIS
 Informa-se que foi encontrado processo no Tribunal com os mesmos responsáveis:
	Responsável
	Processos

	Paulo de Siqueira Garcia
	Processo 002.112/2020-5 [CBEX, encerrado, "Cobrança Executiva de débito originária do (s) AC (s) AC-566-2/2019-2C, referente ao TC Processo 008.318/2017-4"]
Processo 002.556/2014-6 [RA, encerrado, "Implantação de Escolas para Educação Básica - Goias (Auditoria-Piloto) "]
Processo 016.958/2020-9 [RA, encerrado, "Fiscobras 2020 - Fiscalização das obras do BRT Norte-Sul Trecho Sul na cidade de Goiânia-GO"]
Processo 008.376/2016-6 [RA, encerrado, "FCB2016 - Obras de implantação de canalização em Goiânia/GO"]
Processo 012.496/2012-0 [REPR, aberto, "REPR - CONTRATO DE REPASSE 266025-08/2008, FIRMADO ENTRE O MUNICÍPIO DE GOIÂNIA E O MINISTÉRIO DO TURISMO, CUJA FINALIDADE É A EXECUÇÃO DO CENTRO DE CULTURA E LAZER CASA DE VIDRO"]
Processo 008.318/2017-4 [TCE, encerrado, "TCE - Tomada de Contas Especial processo nº 71000.040049/2016-19 referente aos Programas PSB e PSE celebrados entre MDSA e o Município de Goiânia - GO"]
Processo 012.803/2017-0 [MON, aberto, "Monitoramento do Acórdão 577/2017-P, relativo às obras de canalização do Córrego Cascavel, em Goiânia/GO (FCB 2016 - TC Processo 008.376/2016-6) "]

	Iris Rezende Machado
	Processo 013.181/2016-5 [ACOM, encerrado, "Acompanhamento das obras de reurbanização e canalização do Córrego Cascavel, em Goiânia/GO - Acórdão 470/2016-P"]
Processo 005.586/2017-8 [RA, encerrado, "Auditoria de Conformidade nas Transferências Fundo a Fundo da Assistência Social"]
Processo 006.206/2010-7 [RA, encerrado, "AUDITORIA NA PREFEITURA MUNICIPAL DE GOIÂNIA/GO"]
Processo 021.255/2008-7 [REPR, encerrado, "       REPR - POSSÍVEIS IRREGULARIDADES NA TRANSFERENCIA DE RECURSOS FEDERAIS PARA O PROGRAMA MUNICIPAL DE HABITAÇÃO DE INTERESSE SOCIAL " CASA DA GENTE""]
Processo 033.542/2020-1 [TCE, aberto, "TCE instaurada pelo (a) Ministério do Desenvolvimento Regional em razão de Não comprovação da regular aplicação dos recursos repassados pela União, Convênio 530001200500016, firmado com o/a MINISTERIO DA INTEGRACAO NACIONAL, Siafi/Siconv 555831, função URBANISMO, que teve como objeto: Reurbanização do vale do córrego Cascavel em Goiânia - GO. (nº da TCE no sistema: 2269/2018) "]

	Município de Goiânia - GO
	Processo 013.181/2016-5 [ACOM, encerrado, "Acompanhamento das obras de reurbanização e canalização do Córrego Cascavel, em Goiânia/GO - Acórdão 470/2016-P"]
Processo 005.586/2017-8 [RA, encerrado, "Auditoria de Conformidade nas Transferências Fundo a Fundo da Assistência Social"]
Processo 002.820/2005-7 [RA, encerrado, "CONVÊNIOS E CONTRATOS DE REPASSE 100     - DOCUMENTOS E PROCESSOS RELATIVOS À ATIVIDADE FIM DO TCU;"]
Processo 007.036/2005-6 [RA, encerrado, "OBRAS DE CONSTRUÇÃO DA AVENIDA LESTE-OESTE (PROCESSO APARTADO DO TC Processo 002.820/2005-7) 100     - DOCUMENTOS E PROCESSOS RELATIVOS À ATIVIDADE FIM DO TCU;"]
Processo 001.691/2009-6 [MON, encerrado, "MON - NOS TERMOS DO Acórdão 3071/2008-TCU-Plenário, VERIFICAR A REGULARIDADE DA APLICAÇÃO DAS VERBAS FEDERAIS PROVINIENTES DO CONTRATO DE REPASSE 0229010-05, FIRMADO ENTRE A CAIXA ECONÔMICA FEDERAL E O MUNICÍPIO DE GOIÂNIA - GO."]

 A tomada de contas especial está, assim, devidamente constituída e em condição de ser instruída.
EXAME TÉCNICO			 
 A citação para o espólio de Iris Rezende Machado se deu na pessoa da viúva, Iris de Araújo Rezende Machado (XXX.199.911-XX) , conforme manifestações da Seproc (peças 157-158) .
 Após sua notificação (peças 160-161) , a sra. Iris de Araújo Rezende Machado compareceu aos autos no final de agosto/2022, mediante a apresentação de expediente assinado por ela e por Ana Paula de Araújo Rezende Machado Craveiro (XXX.598.601-XX) , sua filha, por meio do qual solicitou prorrogação de prazo para resposta e que, a partir daquela data, todas as correspondências referentes ao espólio fossem direcionadas à sua inventariante, qual seja, a sra. Ana Paula de Araújo Rezende Machado Craveiro, com endereço comercial na Avenida T-9, 222 - Setor Marista, Goiânia-GO, CEP: 74.150-300. Na mesma oportunidade, juntou ao processo cópia de expediente em que ambas solicitavam à Prefeitura de Goiânia informações sobre o processo (peça 163) . 
 A manifestação do Seproc foi pela concessão de novo prazo, até 4/11/2022, que foi autorizada pelo Ministro-Relator (peças 64-65) . No despacho, registrou-se que a Sra. Ana Paula de Araújo Rezende Machado Craveiro, na qualidade de representante legal do espólio de Iris Rezende Machado, atuava, nestes autos, sem comprovação de representatividade do espólio e que devia apresentar o instrumento no prazo de 10 dias, conforme previsto no art. 145, § 1º, do RITCU, sob pena de serem tidos como inexistentes os atos praticados.
 A demanda para que ela encaminhasse ao TCU o instrumento que comprovasse representatividade do espólio foi realizada, conforme avisos de recebimento de outubro/2022 (peças 167-170) , mas não houve resposta, conforme despacho do Seproc (peça 173) .
 Entrementes, a sra. Ana Paula de Araújo Rezende Machado Craveiro juntou ao processo (peça 171) , em 8/11/2022, expediente por meio do qual noticiou o envio de comprovantes de devolução à União referente ao convênio em apreço, juntando cópia de alguns documentos, adiante discorridos, entre os quais de expediente intitulado 'informe técnico', cujo assunto faz remissão ao ofício de citação do espólio (Ofício 41.178/2022-TCU/Seproc - peça 160) .
 Inicialmente, cabe registrar que não foi juntado aos autos o instrumento que comprove demandada representatividade do espólio. 
 Em que pese o alerta de que a sra. Ana Paula de Araújo Rezende Machado Craveiro deveria apresentar o instrumento no prazo de 10 dias, conforme previsto no art. 145, § 1º, do RITCU, sob pena de serem tidos como inexistentes os atos praticados, o § 2º daquele artigo prescreve que não se aplica o disposto no final do parágrafo anterior ao caso de juntada de documentos que efetivamente contribuam na busca da verdade material.
 Entende-se ser este o presente caso, pois os documentos apresentados (peça 171, p. 2-19) trazem fotos da obra, considerações e até documentos relativos à devolução do saldo do convênio, razão pela qual se considera o expediente apresentado como defesa do representante legal do espólio de Iris Rezende Machado (ainda que permaneça aquela lacuna no processo) .
 Ademais, não cabe mais neste ano considerar a sra. Iris de Araújo Rezende Machado como eventual representante do espólio, uma vez que ela faleceu em 21/2/2023, sendo razoável figurar sua filha como a real (e natural) representante.
 Superada essa questão processual, passa-se ao exame da documentação apresentada. Registra-se, de início, que o documento intitulado 'Informe Técnico Nº 006/2022-GERCCV" tem o logotipo da prefeitura de Goiânia (Secretaria Municipal de Infraestrutura Urbana, Diretoria de Políticas e Programação de Infraestrutura Urbana, Gerência de Contratos e Convênios) e supostamente está assinado pela gerente de contratos e convênios do município. Não se considera, por ora, este documento como defesa do ente municipal, que, chamado aos autos, não compareceu. Analisa-se, nesta oportunidade, a defesa do espólio de Iris Rezende Machado, servindo tal documento como elemento de sua defesa apenas. 
 Entrementes, os argumentos apresentados pela defesa do espólio de Iris Rezende Machado (citado em solidariedade pelo mesmo débito e irregularidade com o espólio de Paulo de Siqueira Garcia - citado na pessoa de sua representante legal, sra. Tereza Eugênia Maria Infante de Jesus Breves Beiler; e ouvido em audiência o responsável Iris Rezende Machado à época pela mesma irregularidade atribuída ao ente municipal) , no que concerne às circunstâncias objetivas, com base no art. 161 do RITCU, podem ser aproveitados aos demais responsáveis, se a análise deles assim o permitir. 
 Os argumentos apresentados são sintetizados a seguir (peça 171, p. 2-7) .
O montante do débito atualizado informado no ofício de citação (R$ 7.732.258,50, até 8/8/2022) advém dos saques realizados na conta convênio para custeio das obras do Contrato 21/2009 com a empresa Delta Construções. Entende que, para os cálculos desse débito, foram considerados dois aspectos como 'irregularidades': o primeiro refere-se aos serviços que não alcançaram funcionalidade à época da vistoria do ministério, quanto à execução da canalização entre as estacas 160 a 175 e da ponte da Av. dos Alpes; o segundo refere-se à não devolução à União do saldo dos recursos não utilizados, acrescidos dos rendimentos financeiros, na ordem de R$ 682.132,36.
A defesa traz diversas considerações e registros fotográficos com relação aos serviços tidos sem funcionalidade, adiante resumidos.
A vistoria do ministério ocorreu em 1/3/2016 e, nessa época, havia apenas os serviços executados por meio do Contrato 21/2009, rescindido em 2012. 
Em 2016, de fato, se verifica que realmente o executado era apenas os serviços de fundações da ponte e os serviços atinentes ao canal entre as estacas 160 e 175. Nessa época, esse trecho do canal ainda restava sem interligação à montante, como pode ser verificado na imagem 1 contida no documento (imagem do Google Earth datada de julho/2019 - coordenadas geográficas: 16°42'08.52''S 49°17'44.69''O) .
A Seinfra, após a rescisão daquele contrato, com vistas à conclusão do objeto do Convênio 186/2007 e, consequentemente, ao alcance de sua funcionalidade, contratou empresa para levantar o remanescente de obras e realizar projetos executivos, por meio do Contrato 12/2017 com a empresa Geoser. Já com os projetos em mãos, contratou duas empresas para a conclusão das obras, sendo o Contrato 43/2019 com a empresa Duna Engenharia Ltda., para a conclusão da ponte da Av. dos Alpes, e o Contrato 7/2020 com a empresa Sobrado Construções, para a execução do canal entre as estacas 115 a 160 e 175 a 200, pistas marginais e acessos.
As obras do Contrato 43/2019 foram concluídas, com a finalização da ponte da Av. dos Alpes e a execução das alças de acesso, de forma que o viaduto alcançou completa funcionalidade e já se encontra em uso pela população, conforme pode ser verificado nas imagens 2 e 3 contidas no documento (imagens do Google Earth datada de 2022 - coordenadas geográficas: 16°42'06.89''S 49°17'42.34''O e 16°42'06.97''S 49°17'41.90'') .
As obras do Contrato 7/2020 foram iniciadas com a completa execução do canal entre as estacas 115 a 160, com a interligação ao canal executado por meio do Convênio 186/2007, conforme pode ser verificado na imagem 4 contida no documento (imagem do Google Earth datada de 2022 - coordenadas geográficas: 16°42'21.47''S 49°17'45.75''O) . No entanto, como consequência da pandemia do Covid 19, a empresa Sobrado não teve interesse na continuidade do contrato, que foi extinto.
O compilado das obras executadas pelo Contrato 21/2009 (canal estacas 160 a 175 e fundação da ponte) , Contrato 43/2019 (conclusão da ponte Av. dos Alpes) e Contrato 7/2020 (canal estacas 115 a 160) pode ser resumido na imagem 5 contida no documento (traz o traçado das obras por contrato - a legenda é de que se trata de demonstração do canal executado entre as estacas 115 a 160 interligando com o canal executado estacas 160 a 175) . 
A atualização dos projetos e planilha orçamentária com vistas à realização de nova licitação do remanescente de obra do Contrato 7/2020 encontra-se em andamento na secretaria atualmente, sendo apenas a execução das pistas marginais e a canalização entre as estacas 175 a 200. Informa, no entanto, que este remanescente não interfere no objeto do Convênio 186/2007.
O ente municipal promoveu a devolução à União do saldo remanescente em conta dos recursos não aplicados - recolhimento dos saldos e aplicações, conforme comprovado por meio dos documentos em anexo: Solicitação Financeira, Nota de Empenho, Termo de Liquidação da Despesa, Ordem Bancária para Pagamento e Comprovante de Pagamento.
O ente promoveu, apesar do tempo decorrido entre a última vistoria realizada em 2016 pelo ministério até o momento presente, todas as ações necessárias visando sanar as irregularidades citadas, tanto no quesito de alcance de funcionalidade do objeto do Convênio 186/2007, quanto no quesito de devolução do saldo e rendimentos à união. Logo, requer que seja reconsiderado o débito apresentado, uma vez que resta claro que não há irregularidades a serem consideradas quanto àquele convênio.
 As cópias dos documentos apresentados são resumidas a seguir (peça 171, p. 8-19) :
Solicitação Financeira emitida em 2022, pela Secretaria Municipal de Infraestrutura Urbana da prefeitura de Goiânia, cujo objetivo é a devolução do valor de R$ 688.970,74 ao MDR referente ao convênio;
 Nota de Empenho da prefeitura de Goiânia, emitida em 20/9/2022, para recolher o saldo do repasse e rendimentos de recursos financeiros do convênio na conta corrente 15.994-8, agência 0086-8, no valor líquido de R$ 688.970,74 (há outras notas de empenho, mas foram anuladas) ;
Termo de Liquidação da Despesa e Ordem de Pagamento da prefeitura de Goiânia, emitidos naquela data e tendo a mesma finalidade e o mesmo valor da nota de empenho mencionada; e
Guia de Recolhimento da União - GRU e respectivo comprovante de pagamento emitido em 23/9/2022, no valor de R$ 688.970,74, da prefeitura de Goiânia (conta 73.305-9, agência 0086-8) , a favor da União (GRU indica como unidade favorecida a Secretaria Nacional de Segurança Hídrica, código de recolhimento 18836-0, número de referência 59100000067200743) . Também há comprovante de pagamento no mesmo valor, em 26/9/2022, entre contas da prefeitura (da conta do convênio para a conta que realizou o pagamento da GRU) .
Análise da defesa do espólio de Iris Rezende Machado
'ausência de funcionalidade do objeto do convênio sem aproveitamento útil da maior parte da parcela executada, por motivo de inexecução parcial'
 A conduta atribuída ao responsável foi a de deixar de tomar as providências necessárias à conclusão de obra ou dos serviços pactuados objeto do instrumento em questão, restando imprestável a maior parte da parcela executada, seja por ter ficado a obra inacabada, seja porque os serviços executados não foram suficientes para obter o atingimento dos objetivos acordados.
 O objeto do convênio foi descrito como 'execução de canalização, drenagem e urbanização do córrego Cascavel'. Teve vigência de 7/1/2008 a 30/4/2018, com prazo para apresentação da prestação de contas até 29/6/2018.
 Conforme o disposto em instrução neste processo (peça 123) , a análise técnica quanto à execução física do convênio foi nos seguintes termos:
'Com base nas informações obtidas em vistoria técnica às obras realizada em 1/3/2016, foi emitido o Parecer nº 213/2016/SIH/DOH/CGSOB (...) , o qual apontou:
Os Serviços executados das metas: Pavimentação; Drenagem e Sinalização apresentam funcionalidade;
Os serviços de canalização do Córrego Cascavel entre as avenidas Av T-09 e Alpes, objeto do convenio 186, foram executados parcialmente logo não apresentam funcionalidade.
Os serviços da ponte foram executados parcialmente, apenas fundação e ombreiras, e não apresentam funcionalidade.
A análise dos documentos constantes nos autos permite a recomendação de aceitação técnica dos serviços executados com funcionalidade no valor de R$ 825.799,34, os valores dos demais serviços executados devem ser glosados, por falta de funcionalidade e atingimento dos objetivos deste Convênio.' (Parecer nº 163/2018/SIH/DOH/CGSOB, de 21/09/2018 - SEI 1000692) . (Grifos acrescidos e originais) 
 As informações trazidas pela defesa corroboram a ocorrência em tela, ou seja, que o objeto do convênio não apresentava funcionalidade, tanto que indica que, em 2016 (época em que teria ocorrido a vistoria do ministério) , o executado era apenas os serviços de fundações da ponte e o trecho do canal entre as estacas 160 e 175 ainda restava sem interligação à montante. 
 Todavia, em síntese, o relato é de que, com vistas à conclusão do objeto do Convênio 186/2007 e, consequentemente, ao alcance de sua funcionalidade, a municipalidade realizou a contratação de empresas (para realização do levantamento do remanescente de obras juntamente com os projetos executivos; para a conclusão da ponte da Av. dos Alpes; para a execução do canal entre as estacas 115 a 160 e 175 a 200, pistas marginais e acessos) . As obras finalizadas seriam a ponte da Av. dos Alpes e as alças de acesso, de forma que o viaduto alcançou completa funcionalidade. Também alega a completa execução do canal entre as estacas 115 a 160, com a interligação ao canal executado por meio do Convênio 186/2007 (subentende-se que faz referência ao canal entre as estacas 160 e 175) . Como as obras ainda não foram finalizadas, aponta a execução das pistas marginais e a canalização entre as estacas 175 a 200, alegando que este remanescente não interfere no objeto daquele convênio (e que nova licitação do remanescente de obra encontra-se em andamento na secretaria atualmente) .
 Os únicos elementos probantes desse relato são registros/imagens extraídas do Google Earth, insuficientes, portanto, para demonstrar a complementação da execução das obras não realizadas à época da vigência do convênio e, por consequência, a funcionalidade do objeto daquele ajuste.
 As informações contidas no processo são de que houve a paralisação das obras em abril/2012 e procedeu-se à rescisão unilateral do contrato com a empresa que estava executando a obra. Desde meados do mesmo ano, o gestor municipal foi instado pelo ministério (por ação própria ou por provocação da CGU) , como representante do município, a adotar medidas para o reinício das obras (com a apresentação de projeto executivo dentro das exigências do ministério e, em seguida, a realização de nova licitação para dar continuidade às obras) e não o fez a contento. As promessas da prefeitura de que iria fazer nova licitação para terminar as obras não se concretizaram. O convênio foi prorrogado por sucessivas vezes e vigeu até abril/2018. Durante as gestões de Paulo Garcia e Iris Rezende Machado, estes limitaram-se a apresentar, cada qual, um projeto que não foi aprovado pelo ministério por insuficiência/inadequação. Em suma, esperava-se que cada qual em sua gestão municipal adotasse medidas para o reinício das obras, com a apresentação de projeto executivo dentro das exigências do ministério e, em seguida, a realização de nova licitação para dar continuidade às obras, e não o fizeram a contento, o que levou ao cancelamento do convênio pelo concedente. 
 O juízo quanto à regularidade técnica (cumprimento do objeto - execução física em consonância com o plano de trabalho - e alcance dos objetivos pactuados) e financeira (comprovação da despesa, nexo de causalidade entre ela e os recursos repassados) deve ser realizado, em um primeiro momento, pelo órgão concedente dos recursos, a quem cabe, antes da instauração da tomada de contas especial, exaurir todas as providências cabíveis para a regularização de pendências ou reparação do dano. 
 No presente caso, as medidas tardias adotadas pelo ente municipal não passaram pelo crivo da análise do MDR, uma vez que foram (supostamente) realizadas quando da fase externa.    
 Considerando a natureza, relevância e complexidade do objeto (canalização, drenagem e urbanização de córrego) , cujas obras foram paralisadas e para o seu reinício deveriam ter projetos dentro das exigências do ministério; e considerando a irregularidade (ausência de funcionalidade de parte das obras pactuadas) e a materialidade do débito correspondente (em torno de R$ 8 milhões, valores atualizados) , que requer uma análise com esmero acerca da boa e regular aplicação dos recursos aplicados; entende-se ser necessária uma aferição in loco das obras para certificar a funcionalidade do objeto do Convênio 186/2007, checando a aderência entre o que fora acordado (plano de trabalho, projetos técnicos apresentados e acolhidos pelo ministério) e o que fora efetivamente executado (conforme relatado e imagens trazidas pela defesa) . 
 O exame da regularidade do objeto conveniado em questão sob o aspecto técnico deve ser promovido pelo órgão repassador dos recursos, considerando sua competência primária e o fato de que poderá realizar com precisão a mencionada aferição (utilidade da obra) e aderência (se projetos executados dentro das exigências do órgão) . A partir de sua manifestação conclusiva sobre o aspecto técnico do ajuste, o débito em relação à ocorrência poderá ser elidido ou, em caso de o órgão considerar ainda presente a ausência de funcionalidade do objeto, diminuído (se outra parte for aproveitável) ou mantido.
 Com efeito, propõe-se diligência ao ministério para que se manifeste conclusivamente sob o aspecto técnico quanto à regularidade da execução do ajuste, a partir dos elementos constantes nos autos - em especial, os apresentados posteriormente (peça 171, p. 2-7) , após citação do TCU -, além daqueles de que dispõe e da sua expertise na análise dos objetos pactuados para a execução de obras de reurbanização de córrego (execução de canalização, drenagem e urbanização) . A abordagem perpassa pelo cumprimento do objeto (execução física em consonância com o plano de trabalho e projetos) e pelo alcance dos objetivos pactuados.
'não devolução do saldo da conta específica do convênio'
 Em instrução deste feito (peça 123) , constatou-se que não houve a devolução do saldo dos recursos do convênio, acrescidos dos rendimentos financeiros auferidos no período, os quais se encontravam na conta poupança (10015994-X) vinculada à conta específica 15.994-8 e totalizavam R$ 682.132,36 em 31/3/2021.
 O débito apurado em relação à irregularidade em comento recaiu sobre o Município de Goiânia (01.612.092/0001-23) , porquanto o saldo remanescente do convênio se encontrava depositado na conta específica, e a jurisprudência do TCU considera que o débito seja atribuído somente ao ente público, uma vez titular da conta bancária. 
 Citado pelo débito em 3/8/2021 (peças 130 e 134) , o ente municipal permaneceu silente, conforme registrado na instrução precedente (peça 150) . 
 A conduta atribuída ao responsável Iris Rezende Machado, prefeito à época dos fatos, foi a de deixar de devolver o saldo atualizado do instrumento em questão, no caso de não utilização dos recursos federais transferidos na execução do ajuste. Foi realizada a sua audiência, pois deveria apresentar a prestação de contas com o comprovante de recolhimento do saldo de recursos e não o fez. Dada a impossibilidade de sanção do responsável pelo seu falecimento, conforme já discorrido, deixa-se de analisar sua conduta nesta ocorrência.
 Os elementos ora juntados aos autos (ainda que não pela defesa formal em nome do município, mas lhe aproveita) comprovam o recolhimento à União, em 23/9/2022, no valor de R$ 688.970,74. 
 Atualizando o valor do débito de R$ 682.132,36, em 31/3/2021, para a data do mencionado recolhimento (23/9/2022) , tem-se o montante de R$ 775.117,62 (peça 174) . Logo, constata-se o recolhimento a menor, no valor de R$ 86.146,88 (obtido da diferença entre o montante do débito atualizado para 23/9/2022 e o valor efetivamente recolhido naquela data de R$ 688.970,74) .
 Ainda que o saldo na referida conta poupança em setembro/2022 não fosse suficiente para o recolhimento integral do débito, a partir do momento em que o Tribunal constatou a ausência de devolução do saldo da conta específica do convênio e realizou a citação do ente municipal, cabe a este arcar integralmente com o débito atualizado. Aliás, diga-se, de passagem, que, no próprio ofício de citação de 2021, constava um valor superior àquele devolvido em 2022 (peça 130 - no item 5, há a indicação de que o valor total do débito atualizado monetariamente e acrescido dos juros de mora até 23/7/2021 correspondia a R$ 694.314,49) . 
 Por recolher a menor o montante do débito atualizado, persiste a responsabilidade do município de Goiânia em recolher aquela diferença. 
 Poder-se-ia, desde já, propor o julgamento irregular de suas contas e condená-lo ao pagamento desse débito (residual) . Entrementes, considerando que a restituição da maior parte dos recursos já fora efetuada pelo ente municipal, indicando sua intenção em quitar o débito, e que será necessária a adoção de medida preliminar para o saneamento dos autos (a diligência ao ministério, conforme já analisado) , entende-se mais razoável conceder novo prazo ao município para que efetue o recolhimento do valor devido à União, qual seja, a importância (da diferença) de R$ 86.146,88, com data do fato gerador em 23/9/2022 (o valor total do débito atualizado monetariamente e acrescido dos juros de mora a ser restituído, até 3/3/2023, é de R$ 87.758,67) .
Informações Adicionais
 Informa-se, ainda, que há delegação de competência do relator deste feito, Benjamin Zymler, para a diligência proposta, nos termos da portaria BZ 1, de 18/6/2021. Entende-se, faz-se necessário submeter a proposta ao Relator, porque, nesta oportunidade, propõe-se ainda fixação de novo prazo para o recolhimento do débito por parte do município (que não foi ainda autorizada) , e as informações discriminadas na proposta de diligência ao MDR (item 66.6) , adiante, destoam de dados solicitados em diligência comum. 
CONCLUSÃO
 A partir dos elementos constantes nos autos e do exame descrito na seção 'Exame Técnico', constatou-se juntada de elementos indicativos de aproveitamento útil da parcela executada do objeto, mas, para confirmação da elisão do respectivo dano, verifica-se a necessidade da adoção de medidas preliminares para o saneamento deste processo, mais especificamente de diligência ao Ministério da Integração e do Desenvolvimento Regional, nos termos adiante expostos.
 Verifica-se também que houve a devolução parcial (a maior parte) do saldo da conta específica do convênio, restando um montante a ser devolvido à União, razão pela qual se propõe conceder novo prazo ao município para que efetue o recolhimento do valor devido (valor residual) .
PROPOSTA DE ENCAMINHAMENTO
 Diante do exposto, submetem-se os autos à consideração superior, propondo:
fixar novo e improrrogável prazo de 15 (quinze) dias, a contar da notificação, com fundamento no art. 12, §§ 1º e 2º, da Lei 8.443/92 e art. 202, §§ 3ª, 4º e 5º, do Regimento Interno, para que o Município de Goiânia/GO (01.612.092/0001-23) efetue e comprove, perante este Tribunal, o recolhimento da quantia a seguir especificada aos cofres do Tesouro Nacional, atualizada monetariamente a partir da data indicada até a data do efetivo recolhimento, na forma prevista na legislação em vigor.
	Valor original (R$) 
	Data da ocorrência

	86.146,88
	23/9/2022

Valor atualizado do débito (com juros) em 6/3/2023: R$ 91.493,26 (peça 175) .
cientificar o Município de Goiânia/GO (01.612.092/0001-23) de que a liquidação tempestiva do débito atualizado monetariamente saneará o processo e permitirá que as respectivas contas sejam julgadas regulares com ressalva, dando-lhe quitação, nos termos do § 4º do art. 202 do Regimento Interno do TCU, ao passo que a ausência dessa liquidação tempestiva levará ao julgamento pela irregularidade das contas, com imputação de débito a ser atualizado monetariamente e acrescido de juros moratórios nos termos do art. 19 da Lei 8.443/1992, e da legislação específica que rege a matéria.
autorizar, desde logo, a cobrança judicial da dívida, caso não atendida a notificação, na forma do disposto no art. 28, inciso II, da Lei 8.443/1992; 
autorizar também, desde logo, se requerido, com fundamento no art. 26 da Lei 8.443, de 1992, c/c o art. 217, § 1º do RITCU, o parcelamento da (s) dívida (s) em até 36 parcelas, incidindo, sobre cada parcela, corrigida monetariamente, os correspondentes acréscimos legais, fixando-lhes o prazo de quinze dias, a contar do recebimento da notificação, para comprovar, perante o Tribunal, o recolhimento da primeira parcela, e de trinta dias, a contar da parcela anterior, para comprovar os recolhimentos das demais parcelas, devendo incidir, sobre cada valor mensal, atualizado monetariamente, os juros de mora devidos, no caso do débito, na forma prevista na legislação em vigor, alertando os responsáveis de que a falta de comprovação do recolhimento de qualquer parcela importará o vencimento antecipado do saldo devedor, nos termos do § 2º do art. 217 do RITCU; 
enviar ao município de Goiânia/GO (01.612.092/0001-23) cópia da presente instrução (peça 176) , para ciência;
realizar diligência à Secretaria-Executiva do Ministério da Integração e do Desenvolvimento Regional, para que encaminhe ao Tribunal, no prazo de 60 dias, com base nos arts. 10, § 1º, e 11 da lei 8.443/92, em relação ao Convênio 186/2007, registro Siafi 639268, firmado entre o então Ministério da Integração Nacional e o Município de Goiânia/GO, e que tinha por objeto a 'execução de canalização, drenagem e urbanização do córrego Cascavel' (e-TCE 1162/2019) , a seguinte informação e/ou documentação (preferencialmente por meio eletrônico ou cópia digitalizada) : 
 manifestação, a partir dos novos elementos constantes nos autos, em especial os apresentados após citação do TCU (peça 171, p. 2-7) , sobre se houve aproveitamento útil do objeto do Convênio 186/2007 (Siafi 639268) , firmado entre o então Ministério da Integração Nacional e o município de Goiânia/GO para 'execução de canalização, drenagem e urbanização do córrego Cascavel'. A possível aferição in loco das obras deve certificar a funcionalidade do objeto do Convênio 186/2007, checando a aderência entre o que fora acordado (plano de trabalho, projetos técnicos apresentados e acolhidos pelo ministério) e o que fora efetivamente executado (conforme relatado e imagens trazidas pela defesa) . A abordagem perpassa pelo cumprimento do objeto (execução física em consonância com o plano de trabalho e projetos) e pelo alcance dos objetivos pactuados; e
 matriz de responsabilização, caso persista a ausência de funcionalidade, ajustada após a reanálise dos fatos desta tomada de contas especial e informações contidas na manifestação mencionada anteriormente. A partir de sua manifestação conclusiva sobre o aspecto técnico do ajuste, o débito poderá ser elidido ou, em caso de o órgão considerar ainda presente a ausência de funcionalidade do objeto, diminuído (se outra parte for aproveitável) ou mantido;
informar ao MDR que o pronunciamento acima deve levar em consideração todos os elementos constantes no processo, em especial os elementos apresentados posteriormente (peça 171, p. 2-7) e a presente instrução (peça 176) , cujas cópias se encaminham nesta oportunidade para subsidiar o encaminhamento da informação/documentação requerida."
2.	O diretor e o auditor-chefe da AudTCE ratificaram a instrução acima (peças 178 e 179) .
	É o relatório.

João Paulo Brzezinski (OAB/GO 17.208) e outros.

Não atuou

TOMADA DE CONTAS ESPECIAL. CONVÊNIO. OBRAS DE CANALIZAÇÃO, DRENAGEM E URBANIZAÇÃO. NÃO CONCLUSÃO DE PARTE DAS OBRAS. CITAÇÃO. AUDIÊNCIA. NOVOS ELEMENTOS. DILIGÊNCIA AO ÓRGÃO CONCEDENTE. ABERTURA DE NOVO E IMPRORROGÁVEL PRAZO PARA DEVOLUÇÃO DO SALDO DO AJUSTE.

TOMADA DE CONTAS ESPECIAL (TCE)

Em exame, processo de tomada de contas especial instaurada pelo extinto Ministério do Desenvolvimento Regional (MDR) em desfavor dos srs. Paulo de Siqueira Garcia e Iris Rezende Machado, ex-prefeitos do Município de Goiânia/GO, em razão da não comprovação da regular aplicação dos recursos recebidos por força do Convênio 186/2007.
2.	O ajuste, celebrado entre o extinto Ministério da Integração Nacional e o referido município, teve como objeto a execução de canalização, drenagem e urbanização do córrego Cascavel. Sua vigência abarcou o período de 7/1/2008 a 30/4/2018, com prazo para apresentação da prestação de contas até 29/6/2018. 
3.	Para a execução do ajuste, foi previsto o desembolso de R$ 10.000.000,00 por parte da União e de R$ 1.000.000,00 a título de contrapartida. Os recursos federais efetivamente liberados alcançaram o montante de R$ 4.906.228,99.
5.	Segundo o Relatório de TCE 39/2019, o fundamento para a instauração da tomada de contas especial foi a não comprovação do escorreito emprego dos valores repassados, no valor original de R$ 4.155.502,06 (peça 97) .
6.	A responsabilidade foi imputada ao sr. Paulo de Siqueira Garcia, prefeito municipal no período de 1º/4/2010 a 31/12/2016, na condição de gestor dos recursos, e também ao sr. Iris Rezende Machado, prefeito municipal no período de 1º/1/2017 a 31/12/2020, na condição de prefeito sucessor. 
7.	Nesta Corte de Contas, inicialmente, foi promovida a citação dos responsáveis para que apresentassem alegações de defesa em face da ausência de funcionalidade do objeto do convênio, sem aproveitamento útil da maior parte da parcela executada, por motivo de inexecução parcial. A conduta atribuída aos ex-gestores foi a de deixar de tomar as providências necessárias à conclusão de obra ou dos serviços pactuados, restando imprestável a maior parte da parcela executada, seja por ter ficado a obra inacabada, seja porque os serviços executados não foram suficientes para obter o atingimento dos objetivos acordados.
8.	Foi, ainda, efetuada a citação do Município de Goiânia/GO pela não devolução do saldo da conta específica do ajuste, em caso de não utilização da totalidade dos recursos. O sr. Iris Rezende Machado foi ouvido em audiência pela mesma razão.
9.	Insta registrar que a notificação do sr. Paulo de Siqueira Garcia (falecido em 31/7/2017) foi dirigida ao seu espólio, na pessoa de sua representante legal, sra. Tereza Eugênia Maria Infante de Jesus Breves Beiler. Já o sr. Iris Rezende Machado, regularmente notificado, faleceu após a data de sua citação (em 9/11/2021) . Contudo, tendo em vista ter havido a internação do ex-prefeito ainda durante o prazo de quinze dias fixado pelo ofício citatório, a sua citação foi renovada na pessoa de seu representante legal, em homenagem aos princípios da ampla defesa e do contraditório.
10.	Transcorrido o prazo regimental, o sr. Paulo de Siqueira Garcia e o Município de Goiânia/GO permaneceram silentes.
11.	O espólio do sr. Iris Rezende Machado, por sua vez, carreou aos autos fotos da obra, explicações e documentos relativos à devolução do saldo do convênio. Ademais, juntou ao feito documento intitulado "Informe Técnico 6/2022-GERCCV", que contém o logotipo da prefeitura de Goiânia/GO (Secretaria Municipal de Infraestrutura Urbana, Diretoria de Políticas e Programação de Infraestrutura Urbana, Gerência de Contratos e Convênios) e, supostamente, está assinado pela gerente de contratos e convênios do município. 
12.	Ao instruir o feito, a Unidade de Auditoria Especializada em Tomada de Contas Especial (AudTCE) registrou que:
	a) o ente municipal promoveu a devolução à União do saldo remanescente em conta dos recursos não aplicados (R$ 688.970,74) ;
	b) apesar do tempo decorrido entre a última vistoria realizada em 2016, pelo MDR, até o momento presente, o município efetuou todas as ações necessárias para sanar as irregularidades citadas, tanto no quesito de alcance de funcionalidade do objeto, quanto no quesito de devolução do saldo e rendimentos à União;
	c) com vistas à conclusão do objeto conveniado e, consequentemente, ao alcance de sua funcionalidade, a municipalidade realizou a contratação de empresas (para realização do levantamento do remanescente de obras juntamente com os projetos executivos; para a conclusão da Ponte da Av. dos Alpes; e para a execução do Canal entre as estacas 115 a 160 e 175 a 200, pistas marginais e acessos) , sendo que os únicos elementos probantes desse relato são registros/imagens extraídas do Google Earth, insuficientes, portanto, para demonstrar a complementação da execução das obras não realizadas à época da vigência do convênio e, por consequência, a funcionalidade do objeto;
	d) o juízo quanto à regularidade técnica (cumprimento do objeto - execução física em consonância com o plano de trabalho - e alcance dos objetivos pactuados) e financeira (comprovação da despesa, nexo de causalidade entre ela e os recursos repassados) deve ser realizado, em um primeiro momento, pelo órgão concedente, a quem cabe, antes da instauração da tomada de contas especial, exaurir todas as providências cabíveis para a regularização de pendências ou reparação do dano; e
	e) as medidas saneadoras tardiamente adotadas pelo ente municipal não passaram pelo crivo do extinto MDR, uma vez que foram realizadas na fase externa do processo.
13.	Assim, considerando a natureza, a relevância e a complexidade do objeto (canalização, drenagem e urbanização de córrego) , cujas obras foram paralisadas e, para o seu reinício, deveriam contar com projetos dentro das exigências do ministério, e considerando, ainda, a irregularidade (ausência de funcionalidade de parte das obras pactuadas) e a materialidade do débito correspondente (em torno de R$ 8 milhões, em valores atualizados) , que requer uma análise com esmero acerca da boa e regular aplicação dos recursos, a AudTCE entendeu ser necessária uma aferição in loco das obras para certificar a funcionalidade do objeto pactuado. Deverá ser checado, também, a aderência entre o que fora acordado (plano de trabalho, projetos técnicos apresentados e acolhidos pelo ministério) e o que fora efetivamente executado (conforme relato e imagens trazidas pela defesa) .
14.	Além disso, a unidade técnica sugeriu que fosse concedido novo prazo ao município para que efetuasse o recolhimento do valor devido à União.
15.	Corroboro a análise empreendida pela unidade instrutora, razão pela qual incorporo os fundamentos apresentados às minhas razões de decidir.
16.	De fato, o exame da regularidade da execução do objeto avençado, sob o aspecto técnico, deve ser promovido pelo órgão repassador dos recursos, considerando sua competência originária e o fato de que poderá realizar, com precisão, a aferição da utilidade da obra e a sua aderência às exigências do órgão e planos de trabalho aprovados. A partir da manifestação conclusiva do órgão concedente acerca da análise técnica, o débito poderá ser elidido, diminuído ou mantido.
17.	Desse modo, endosso a proposta de realização de diligência junto ao ministério para que se manifeste conclusivamente quanto à regularidade da execução do convênio, a partir dos elementos constantes nos autos - em especial, aqueles apresentados posteriormente (peça 171, p. 2-7) , após a citação deste Tribunal - bem como daqueles de que já dispõe.
18.	Sobre a devolução do saldo da conta específica do ajuste, a AudTCE registrou haver a comprovação do recolhimento à União, em 23/9/2022, do valor de R$ 688.970,74.
19.	Atualizando-se o valor do débito de R$ 682.132,36, em 31/3/2021, para a data do mencionado recolhimento, tem-se o montante de R$ 775.117,62 (peça 174) . Logo, observa-se ter havido o recolhimento a menor, no valor de R$ 86.146,88 (obtidos da diferença entre o montante do débito atualizado para 23/9/2022 e o valor efetivamente recolhido naquela data, de R$ 688.970,74) .
20.	Persiste, portanto, sob a responsabilidade do Município de Goiânia/GO, o dever de recolher a diferença apontada.
21.	Considerando que a restituição da maior parte dos recursos já fora efetuada pelo ente municipal, o que indica a sua intenção em quitar o débito, acolho a sugestão de concessão de novo prazo ao município para que seja efetuado o recolhimento do valor devido à União.
	Ante o exposto, voto no sentido de que o Tribunal adote o acórdão que ora submeto à deliberação deste Colegiado.
TCU, Sala das Sessões, em 2 de maio de 2023.
BENJAMIN ZYMLER 
Relator